---
title: ''
format:
  pdf:
    documentclass: article 
    geometry:
      - margin=.3in 
    spacing: single 
---

```{r}
#| echo: false
#| warning: false

# cargar librerias
library(readxl)
library(tidyverse)
library(gt)
library(knitr)

# lectura de excel con preguntas
df_preguntas <- readxl::read_excel('listado_preguntas.xlsx')%>%
  mutate(Pregunta= paste0(toupper(substr(Pregunta,1,1)),substr(Pregunta,2,nchar(Pregunta))))%>%
  sample_n(10)%>%
  mutate(iden=sample(1:10, 10, replace=FALSE))%>%
  mutate(Pregunta = paste0('Pregunta ',iden,': ',Pregunta))%>%
  rowwise()%>%
  mutate(Pregunta= ifelse(tipo== 'multiple',
                          paste(Pregunta,'(selección múltiple) '),
                          Pregunta))%>%
  dplyr::arrange(iden)%>%
  select(c(1,sample(2:6, 5)))
  

names(df_preguntas) <- c('Pregunta', 
                         'Opc 1',
                         'Opc 2',
                         'Opc 3',
                         'Opc 4',
                         'Opc 5')


```

## Examen Ciencia de Datos para Economistas. 14/05/2025. Prof. José M. Avendaño

## Nombre:

## C.I.:

### `r df_preguntas$Pregunta[1]` (1 pto.)

```{r}
#| echo: false

#gt::gt(df_preguntas[1,2:6])
kable(df_preguntas[1,2:6])
```

### `r df_preguntas$Pregunta[2]` (1 pto.)

```{r}
#| echo: false

#gt::gt(df_preguntas[1,2:6])
kable(df_preguntas[2,2:6])
```

### `r df_preguntas$Pregunta[3]` (1 pto.)

```{r}
#| echo: false

#gt::gt(df_preguntas[1,2:6])
kable(df_preguntas[3,2:6])
```

### `r df_preguntas$Pregunta[4]` (1 pto.)

```{r}
#| echo: false

#gt::gt(df_preguntas[1,2:6])
kable(df_preguntas[4,2:6])
```

### `r df_preguntas$Pregunta[5]` (1 pto.)

```{r}
#| echo: false

#gt::gt(df_preguntas[1,2:6])
kable(df_preguntas[5,2:6])
```

### `r df_preguntas$Pregunta[6]` (1 pto.)

```{r}
#| echo: false

#gt::gt(df_preguntas[1,2:6])
kable(df_preguntas[6,2:6])
```

### `r df_preguntas$Pregunta[7]` (1 pto.)

```{r}
#| echo: false

#gt::gt(df_preguntas[1,2:6])
kable(df_preguntas[7,2:6])
```

### `r df_preguntas$Pregunta[8]` (1 pto.)

```{r}
#| echo: false

#gt::gt(df_preguntas[1,2:6])
kable(df_preguntas[8,2:6])
```

### `r df_preguntas$Pregunta[9]` (1 pto.)

```{r}
#| echo: false

#gt::gt(df_preguntas[1,2:6])
kable(df_preguntas[9,2:6])
```

### `r df_preguntas$Pregunta[10]` (1 pto.)

```{r}
#| echo: false

#gt::gt(df_preguntas[1,2:6])
kable(df_preguntas[10,2:6])
```

### Pregunta 12: complete y/o corrija las fallas en el siguiente código: (2 ptos.)

```{r}
#| eval: false

librayr(gapminder)

# Usar los datos de gapminder y procesarlos con el pipe operator
datos_procesados <- gapminder %>
  fiter(continent == "Asia") %>
  selec(country, year, lifeExp, gdpPercap) %>
  arraneg(desc(lifeExp)

# Imprimir los primeros resultados
head(datos_procesados


```

### Pregunta 13: El siguiente código, cuántas filas aproximadamente extraerá de la data frame gapminder: (2 ptos.)

```{r}
#| eval: false
gapminder%>%
  filter(continent!= 'Americas')%>%
  filter(country== 'Venezuela')
  
```

Cdad. estimada:\_\_\_\_\_\_

### Pregunta 14: De la siguiente lista, indique el código para extraer el valor indicado (2 ptos.)

```{r}
#| echo: false
# Canasta de bienes
canasta <- list(
  nombre = "Canasta básica",
  articulos = list(
    pan = list(precio = 1.50, unidad = "unidad"),
    arroz = list(precio = 1.70, unidad = "kg"),
    huevos = list(precio = 3.50, unidad = "docena")
  ),
  costo_total = 7.00
)

```

`r paste0('para el producto: ',sample(c('pan', 'arroz','huevos'),1),', el ',sample(c('precio','tipo de unidad de medida'),1))`

\_\_\_\_\_\_\_\_\_\_\_\_\_\_\_\_\_\_\_\_\_\_\_\_\_\_\_\_

### Pregunta 15: del indicador que seleccionó para la tarea 3, que características pudo observar en los datos, que comparaciones pudo hacer entre valores de Mercosur y Venezuela? Qué técnicas adicionales, según lo visto, incluiría en el análisis de los datos (4 ptos.)
