---
title: "La Historia Demográfica de Islandia: De la Crisis a la Resiliencia (2000-2024)"
author: "Alfredo Tiapa"
date: "`r Sys.Date()`"
format: html
editor: 
  markdown: 
    wrap: 72
---

# Resumen Ejecutivo

Islandia ha experimentado una transformación demográfica notable en las
últimas dos décadas, marcada por la crisis financiera de 2008, el boom
turístico posterior, y la llegada de trabajadores internacionales. La
población creció un 40% entre 2000-2024, mientras que la esperanza de
vida aumentó 3.2 años, reflejando tanto la inmigración como las mejoras
en calidad de vida.

------------------------------------------------------------------------

# Objetivos

-   Analizar cómo eventos históricos específicos (crisis 2008, boom
    turístico, COVID-19) impactaron la demografía islandesa
-   Identificar el papel de la inmigración en el crecimiento poblacional
    reciente
-   Examinar la relación entre desarrollo económico y esperanza de vida
-   Contextualizar las tendencias dentro de la realidad socioeconómica
    del país

------------------------------------------------------------------------

# Contexto Histórico y Descripción de los Datos

Los datos analizados (2000-2024) cubren un período transformador para
Islandia, incluyendo:

-   **2000-2007**: Expansión económica pre-crisis
-   **2008-2010**: Crisis financiera (colapso bancario)
-   **2011-2019**: Recuperación y boom turístico
-   **2020-2024**: Era COVID y nueva normalidad

**Variables analizadas:** - **Población Total**: Crecimiento del 40%
(281,205 → 393,349 habitantes) - **Crecimiento Poblacional**: Promedio
1.4% anual con alta volatilidad - **Esperanza de Vida**: Incremento
sostenido (79.9 → 83.1 años)

------------------------------------------------------------------------

# Estadísticas Descriptivas: Más Allá de los Números

```{r echo=FALSE, message=FALSE, warning=FALSE}
source('scripts/main.r', chdir = TRUE)
knitr::kable(tabla_resumen, caption = "Estadísticas descriptivas con contexto histórico")
```

**Interpretación contextualizada:**

La **alta variabilidad en el crecimiento poblacional** (DE: 1.08%)
refleja los shocks externos que ha enfrentado Islandia. El crecimiento
negativo mínimo (-0.14% en 2010) coincide con el éxodo post-crisis,
mientras que el máximo (2.93% en 2023) marca el pico de la inmigración
laboral durante el boom turístico.

La **esperanza de vida** muestra estabilidad excepcional (DE: 0.94
años), con una variación mínima de solo 3.5 años en todo el período
(79.7-83.2 años), evidenciando un sistema de salud resiliente que
mantuvo mejoras constantes incluso durante la crisis financiera de 2008.

------------------------------------------------------------------------

# Análisis Exploratorio: Los Datos Cuentan una Historia

```{r echo=FALSE, message=FALSE, warning=FALSE}
print(hist_poblacion)
```

**La Transformación Demográfica:** Este histograma revela la aceleración
del crecimiento poblacional post-2010. La distribución sesgada hacia
valores altos indica que Islandia experimentó su mayor expansión
demográfica en la historia reciente, impulsada principalmente por
inmigración laboral del Este de Europa y refugiados.

```{r echo=FALSE, message=FALSE, warning=FALSE}
print(hist_crecimiento)
```

**La Volatilidad del Crecimiento:** Los valores atípicos negativos
(2009-2010) representan emigración durante la crisis financiera. Los
valores extremos positivos (2018, 2023) coinciden con recuperación
económica e inmigración post-COVID, no con el boom turístico previo.

```{r echo=FALSE, message=FALSE, warning=FALSE}
print(line_esperanza)
```

**Resiliencia en Salud:** La tendencia ascendente continua hasta 2021
demuestra resiliencia del sistema de salud. La caída significativa en
2022 (1.1 años menos) refleja el impacto directo de COVID-19, mientras
que la recuperación parcial en 2023 (+0.5 años) sugiere adaptación en
curso, aunque aún no alcanza niveles pre-pandemia." La recuperación no
es completa: 82.6 vs 83.2 años pre-COVID.

```{r echo=FALSE, message=FALSE, warning=FALSE}
print(scatter_poblacion_vida)
```

**Desarrollo y Longevidad:** La correlación positiva fuerte indica que
el crecimiento poblacional (impulsado por inmigración joven y educada)
ha coincidido con mejoras en esperanza de vida, sugiriendo efectos
positivos de la diversidad demográfica en el sistema de salud.

```{r echo=FALSE, message=FALSE, warning=FALSE}
print(scatter_crecimiento_vida)
```

**Inmigración y Salud Pública:** Los años de alto crecimiento
poblacional no muestran deterioro en esperanza de vida, indicando que el
sistema de salud islandés ha integrado exitosamente a los nuevos
residentes sin comprometer la calidad de atención.

------------------------------------------------------------------------

# Variables Derivadas

```{r echo=FALSE}
data_all_mostrar <- data_all %>%
  rename(
    !!row_name_pt := population_total,
    !!row_name_gpt := population_growth_percent,
    !!row_name_le := life_expectancy,
  )

knitr::kable(head(data_all_mostrar, 5), caption = "Tabla de datos original primeras 5 filas del dataset")

```

```{r}
# Crear variables que revelen patrones históricos
data_all <- data_all %>%
  mutate(
    # Población en miles para mejor visualización
    population_miles = population_total / 1000,
    
    # Crecimiento acumulado desde 2000 (año base)
    crecimiento_acumulado = (population_total / first(population_total[year >= 2000]) - 1) * 100,
    
    # Períodos históricos relevantes
    periodo_historico = case_when(
      year <= 2007 ~ "Pre-Crisis",
      year >= 2008 & year <= 2010 ~ "Crisis Financiera", 
      year >= 2011 & year <= 2019 ~ "Recuperación-Boom",
      year >= 2020 ~ "Era COVID"
    ),
    
    # Categorización del crecimiento
    tipo_crecimiento = case_when(
      population_growth_percent < 0 ~ "Decrecimiento",
      population_growth_percent < 1 ~ "Crecimiento Bajo",
      population_growth_percent < 2 ~ "Crecimiento Moderado", 
      TRUE ~ "Crecimiento Alto"
    ),
    
    # Incremento esperanza de vida vs año base
    ganancia_esperanza = life_expectancy - first(life_expectancy[year >= 2000])
  )
```

```{r echo=FALSE}
# Mostrar análisis por períodos
analisis_periodos <- data_all %>%
  filter(year >= 2000) %>%
  group_by(periodo_historico) %>%
  summarise(
    `Años` = paste(min(year), max(year), sep="-"),
    `Crecimiento Promedio (%)` = round(mean(population_growth_percent, na.rm=TRUE), 2),
    `Esperanza Vida Promedio` = round(mean(life_expectancy, na.rm=TRUE), 1),
    `Población Final (miles)` = round(last(population_miles), 0),
    .groups = 'drop'
  )

knitr::kable(analisis_periodos, caption = "Análisis por períodos históricos de Islandia")
```

**Hallazgos clave por período:**

-   **Pre-Crisis (2000-2007)**: Crecimiento estable del 1.1% anual, base
    sólida para la expansión futura
-   **Crisis Financiera (2008-2010)**: Desplome al 0.7% promedio, con
    emigración neta en 2010
-   **Recuperación-Boom (2011-2019)**: Explosión demográfica (1.7%
    anual) impulsada por turismo e industria
-   **Era COVID (2020-2024)**: Moderación al 1.4%, pero crecimiento
    sostenido pese a pandemia

------------------------------------------------------------------------

# Conclusiones y Perspectivas

## Lecciones de Resiliencia Demográfica

1.  **La Crisis Como Catalizador**: La emigración post-2008 fue
    temporal; el retorno posterior trajo experiencia internacional que
    benefició la economía.

2.  **Inmigración Inteligente**: Islandia atrajo trabajadores
    cualificados que contribuyeron tanto al crecimiento económico como a
    la diversidad cultural sin deteriorar indicadores sociales.

3.  **Sistema de Salud Robusto**: El crecimiento continuo de la
    esperanza de vida, incluso durante crisis, evidencia instituciones
    sólidas.

4.  **Adaptabilidad Institucional**: La capacidad de integrar 112,000
    nuevos residentes (40% de crecimiento) manteniendo cohesión social
    es excepcional.

## Desafíos Futuros

-   **Presión Habitacional**: El crecimiento acelerado requiere
    planificación urbana sostenible
-   **Integración Cultural**: Mantener identidad islandesa mientras se
    abraza la diversidad
-   **Sostenibilidad Ambiental**: Equilibrar crecimiento poblacional con
    conservación natural
-   **Envejecimiento Selectivo**: Gestionar el envejecimiento de la
    población nativa vs. inmigración joven

La historia demográfica de Islandia 2000-2024 es un caso de estudio en
resiliencia: cómo una nación pequeña puede crecer, adaptarse y prosperar
enfrentando shocks globales mediante políticas inteligentes y cohesión
social.

## Referencias

-   https://en.wikipedia.org/wiki/2008–2011_Icelandic_financial_crisis
-   https://cepr.org/voxeu/columns/first-casualty-crisis-iceland-0
-   https://harris.uchicago.edu/news-events/events/2008-icelandic-financial-crisis-arni-mathiesen
-   https://sevenpillarsinstitute.org/case-study-icelands-banking-crisis/
-   https://knowledge.wharton.upenn.edu/podcast/knowledge-at-wharton-podcast/icelands-economic-recovery/
-   https://www.imf.org/en/Countries/ISL/iceland-lending-case-study
-   https://www.mdpi.com/2076-3298/7/8/59
-   https://icelandmonitor.mbl.is/news/politics_and_society/2019/04/12/immigrants_role_in_tourism_boom/
-   https://rethinkq.adp.com/money-matters-iceland/
-   https://en.m.wikipedia.org/wiki/Economy_of_Iceland
-   https://skift.com/2019/09/11/the-rise-and-fall-of-icelands-tourism-miracle/
-   https://www.pbs.org/newshour/show/tourism-iceland-booming-may-not-good-news
-   https://www.migrationpolicy.org/article/once-homogenous-tiny-iceland-opens-its-doors-immigrants
-   https://icelandmonitor.mbl.is/news/nature_and_travel/2019/06/07/iceland_s_tourism_explosion_explained_video/
-   https://en.wikipedia.org/wiki/Tourism_in_Iceland
-   https://www.brookings.edu/articles/the-rise-the-fall-and-the-resurrection-of-iceland/
-   https://www.icelandreview.com/travel/the-icelandic-financial-crisis/
