---
title: "Guía Básica Subsettings"
---

El subsetting consiste en obtener un subconjunto de elementos de un objeto que exista dentro del environment en R. Es una técnica fundamental que te permite seleccionar partes específicas de un objeto determinado como lo son vectores, matrices, data frames, tibbles por mencionar algunas estructuras de datos.

A continuación hay una serie de ejemplos con distintos objetos.

#### 1. Subsetting en Vectores

Subsetting de elementos de vectores utilizando índices.

```{r}
# Crear un vector
mi_vector <- c(10, 20, 30, 40, 50)

# Seleccionar el tercer elemento
tercer_elemento <- mi_vector[3]
tercer_elemento  # Salida: 30

# Seleccionar los primeros tres elementos
primeros_tres <- mi_vector[1:3]
primeros_tres  # Salida: [1] 10 20 30

# Seleccionar elementos en posiciones impares
impares <- mi_vector[c(1, 3, 5)]
impares  # Salida: [1] 10 30 50
```

#### 2. Subsetting en Matrices

Una matriz es una tabla de datos bidimensional y puedes hacer el subsetting en filas y columnas utilizando índices.

```{r}
# Crear una matriz
mi_matriz <- matrix(1:8, nrow = 4, byrow = TRUE)
mi_matriz

# Seleccionar la segunda fila
segunda_fila <- mi_matriz[2, ]
segunda_fila  # Salida: [1] 3 4

# Seleccionar la primera columna
primera_columna <- mi_matriz[, 1]
primera_columna  # Salida: [1]  1 3 5 7

# Seleccionar un elemento específico (fila 3, columna 2)
elemento_especifico <- mi_matriz[3, 2]
elemento_especifico  # Salida: 6
```

#### 3. Subsetting en Data Frames

Un data frame es una estructura de datos tabular similar a una hoja de cálculo y puedes hacer subsetting de filas y columnas utilizando nombres o índices.

```{r}
# Crear un data frame
mi_data_frame <- data.frame(
  nombre = c("Juan", "Ana", "Carlos", "Maria"),
  edad = c(25, 30, 35, 40),
  ciudad = c("Caracas", "Los Teques", "Maracay", "Mérida")
)
mi_data_frame

# Seleccionar la columna 'nombre'
nombres <- mi_data_frame$nombre
nombres  # Salida: [1] "Juan"   "Ana"    "Carlos" "Maria"

# Seleccionar filas donde la edad es mayor a 30
mayores_30 <- mi_data_frame[mi_data_frame$edad > 30, ]
mayores_30

# Seleccionar columnas 'nombre' y 'ciudad'
nombre_ciudad <- mi_data_frame[, c("nombre", "ciudad")]
nombre_ciudad
```

#### 4. Subsetting en Listas

Una lista es una colección de objetos que pueden ser de diferentes tipos y puedes hacer subsetting de elementos utilizando nombres o índices.

```{r}
# Crear una lista
mi_lista <- list(
  vector = c(1, 2, 3),
  matriz = matrix(4:9, nrow = 2),
  data_frame = data.frame(x = c("a", "b"), y = c(10, 20))
)
mi_lista

# Seleccionar el segundo elemento de la lista (matriz)
segundo_elemento <- mi_lista[[2]]
segundo_elemento

# Seleccionar el tercer elemento de la lista (data frame) y luego la columna 'x'
tercer_elemento_x <- mi_lista[[3]]$x
tercer_elemento_x
```

### Resumen

-   **Vectores**: Utiliza **`[ ]`** con índices para seleccionar elementos.

-   **Matrices**: Utiliza **`[ ]`** con filas y columnas separadas por comas.

-   **Data Frames**: Puedes usar **`$`** para acceder a columnas o **`[ ]`** con nombres de columnas.

-   **Listas**: Utiliza **`[[ ]]`** para seleccionar elementos individuales.
