---
title: "Guía Listas"
execute:
  freeze: false
---

## Introducción a las Listas en R

Las listas son uno de los tipos de datos más versátiles en R. A diferencia de los vectores, que solo pueden contener elementos del mismo tipo, las listas pueden contener elementos de diferentes tipos, incluyendo otros objetos como vectores, matrices, data frames y otras listas. Son muy útiles para organizar y manipular datos heterogéneos.

## Creación de Listas

Puedes crear una lista utilizando la función `list()`.

```{r}
# Crear una lista con elementos de diferentes tipos
mi_lista <- list(
  nombre = "Juan",
  edad = 30,
  altura = 1.75,
  hobbies = c("leer", "correr", "jugar al fútbol")
)

# Ver la lista
mi_lista
```

## Acceso a los Elementos de una Lista

Puedes acceder a los elementos de una lista utilizando corchetes \[\] o el operador \$. Usando Corchetes \[\]

```{r}
# Acceder al primer elemento (nombre)
mi_lista[1]

# Acceder al segundo elemento (edad)
mi_lista[2]

# Acceder al tercer elemento (altura)
mi_lista[3]

# Acceder al cuarto elemento (hobbies)
mi_lista[4]

```

## Acceso a Elementos Anidados

Para acceder al `n` elemento, por ejemplo de un vector que se encuentra dentro del primer elemento de la lista se pueden usar dos índices dentro de corchete, uno al lado de otro. Ejemplos

```{r}
# Acceder al tercer elemento de hobbies, que es el cuarto elemento de la lista
mi_lista[[4]][3]

# Acceder al primero y segundo elemento de hobbies, que es el cuarto de la lista
mi_lista[[4]][1:2]
```

Es necesario notar la diferencia entre el operador `[` y el operador `[[` ya que con un solo corchete no estamos accediendo a los elementos que conforman ese elemento anidado, mientras que con el doble corchete, sí nos ubicamos en la parte interna. Ver la diferencia en el siguiente código:

```{r}
# accedo superficialmente
mi_lista[4]

# acceder a todos los elementos de hobbies
mi_lista[[4]] 
```

## Usando el Operador `$`

```{r}
# Acceder al elemento "nombre"
mi_lista$nombre

# Acceder al elemento "edad"
mi_lista$edad

# Acceder al elemento "altura"
mi_lista$altura

# Acceder al elemento "hobbies"
mi_lista$hobbies

# Acceder al tercer elemento de "hobbies"
mi_lista$hobbies[3]
```

## Modificación de los elementos de una lista

Puedes modificar los elementos de una lista de la misma manera que accedes a ellos.

```{r}
# Cambiar el nombre
mi_lista$nombre <- "Pedro"

# Añadir un nuevo elemento
mi_lista$nacionalidad <- "Venezolana"

# Ver la lista modificada
mi_lista
```
