---
title: "Tutorial Agrupamientos, Reframes. Parte II"
output:
  html_document:
    toc: yes
execute:
  echo: true
  eval: true
  warning: false
---

## Objetivo:

Usar funciones de dplyr para poder agrupar datos y obtener valores al aplicar una función para cada grupo. Aplicar LM de forma vectorizada por grupos

## Cargar Datos y Paquetes

```{r}
library(tidyverse)

df_gapminder_csv <- read.csv('https://raw.githubusercontent.com/javendaXgh/datos/refs/heads/master/gapminder.csv')%>%
  select(-X)%>%
  as_tibble()
```

## 1) obtener keys del agrupamiento

```{r}

df_gapminder_csv%>%
  group_by(country)%>%
  group_keys()

```

## 2) extraer valores de las keys en un vector

```{r}

df_gapminder_csv%>%
  group_by(country)%>%
  group_keys()%>%
  pull(country)
```

## 3) Índices de filas por grupo

```{r}

df_gap_country <- df_gapminder_csv%>%
  group_by(country)

df_gap_country%>%
  group_rows()
```

## 4) obtener por país máximo gdpPercap

```{r}
df_gapminder_csv%>%
  group_by(country)%>%
  reframe(valor=max(gdpPercap))

```

## 5) obtener por país máximo gdpPercap con año en que ocurrió

Mezcla RBase (which.max) con dplyr

```{r}

df_gapminder_csv%>%
  group_by(country)%>%
  reframe(valor=max(gdpPercap),
          year_max_gdpPercap = year[which.max(gdpPercap)])%>%
  arrange(desc(valor))

```

### 

## 6) Anterior, enfoque alternativo con con `filter`

```{r}

df_gapminder_csv%>%
  group_by(country)%>%
  filter(gdpPercap==max(gdpPercap))%>%
  select(country, year, gdpPercap)%>%
  arrange(desc(gdpPercap))
```

## 7) Obtener índices de filas con mayor gdpPercap por país

```{r}

df_gapminder_csv%>%
  group_by(country)%>%
  filter(gdpPercap==max(gdpPercap))%>%
  select(country, year, gdpPercap)%>%
  arrange(desc(gdpPercap))%>%
  group_indices()

```

## 8) Regresión Lineal : predecir lifeExp dado el gdpPercap

### 8.1) Aplicar formula y revisar resultado

```{r}

df_venezuela <- df_gapminder_csv%>%
  filter(country=='Venezuela')

```

```{r}
rl_ven <- lm( df_venezuela$lifeExp ~ df_venezuela$gdpPercap)

```

### 8.2) estructura y revisión objeto `rl_ven`

```{r}

summary(rl_ven)
class(rl_ven)
str(rl_ven)
length(rl_ven)
rl_ven$model
rl_ven$coefficients
rl_ven$residuals


```

### 8.3) Versión DF

```{r}

df_venezuela_rl <- df_gapminder_csv%>%
  filter(country=='Venezuela')%>%
  nest_by(country) %>% # función clave ya que anida los datos
  mutate(lm_result= list(lm(lifeExp~ gdpPercap , data = data)))

```

### 8.4) revisar resultados

```{r}

df_venezuela_rl$data # datos de entrada
df_venezuela_rl$lm_result # columna que contiene los resultados
df_venezuela_rl$lm_result[[1]] # elemento (casilla) con los resultados en la primera fila
df_venezuela_rl$lm_result[[1]]$coefficients #acceso a los elementos de los coeficientes
df_venezuela_rl$lm_result[[1]]$coefficients[[1]] #Intercept
intercept_pred <- df_venezuela_rl$lm_result[[1]]$coefficients[[1]] 
lifeExp_pred <- df_venezuela_rl$lm_result[[1]]$coefficients[[2]] #lifeExp


```

### 8.5) Graficar datos entrada

```{r}

plot(x= df_venezuela_rl$data[[1]]$gdpPercap,
     y= df_venezuela_rl$data[[1]]$lifeExp,
     pch = 16,
     cex = 1.3, 
     col = "blue", 
     main = "RL Venezuela", 
     xlab = "gdpPercap", 
     ylab = "lifeExp")

```

### 8.6) Versión gráfico GGplot2

```{r}

ggplot(data = df_venezuela_rl$data[[1]], 
       aes(x = gdpPercap, 
           y = lifeExp)) + 
  geom_point(color='blue') +
  geom_smooth(method = "lm", 
              se = TRUE, # intervalo de confianza
              color='red')
```

### 8.7) Obtener RL para Todos los Países

```{r}
df_rl_gapminder <- df_gapminder_csv%>%
  nest_by(country) %>% # función clave ya que anida los datos
  mutate(lm_result= list(lm(lifeExp ~gdpPercap, data = data)))
```
