---
title: "Ciclo de Ciencia de Datos"
subtitle: "CPU's lanzados en el periodo 2010 - 2020"
author: "Jose Suarez"
format: html
editor: visual
theme: flatly
---

## CPU's lanzados en el periodo 2010 - 2020

Una ***Unidad Central de Procesamiento*** (CPU por sus siglas en inglés), es el cerebro de cualquier computadora. Se encarga de procesar instrucciones y realizar calculos que permiten el funcionamiento de programas y aplicaciones.

Algunos de los fabricantes más recomocidos de CPU's son Intel y AMD, los cuales veremos en nuestro ciclo de ciencia de datos.

**Conjunto de datos utilizado:** [*https://www.openintro.org/data/index.php?data=cpu*](https://www.openintro.org/data/index.php?data=cpu)

## Carga de datos

Primero llamaremos a la libreria `tidyverse`, que se compone de `ggplot` y `dplyr` , y aparte `DT` para una correcta gestion de datos.

```{r}
#| echo: false
#| warning: false
library(tidyverse)
library(ggplot2)
library(dplyr)
library(DT)

ccd_cpu <- read.csv('cpu.csv')
ccd_cpu <- ccd_cpu %>%
  arrange(released) #ordenar por la fecha
```

## Resumen Estadistico

Iniciamos con un resumen estadístico de todo nuestro conjunto de datos. Nos damos cuenta que mantiene una amplitud de 875 observaciones en el periodo de 2010 - 2020

```{r}
#| echo: false
summary(ccd_cpu)
table(ccd_cpu$company)

```

Inicialmente, queremos ver las primeras filas de nuestro csv para ver que nos encontramos, por lo que:

```{r}
#| echo: false
head(ccd_cpu, 1)
```

## Renombramiento de Variables

Capaz para una mejor visualización necesitemos modificar los nombres de nuestras variables, evitando complicaciones en la lectura para aquellos que se les dificulte el inglés.

```{r}
#| echo: false
ccd_cpu <- ccd_cpu %>%  #Renombramiento de Variables
  rename(
    Compañia = company,
    nombre = name,
    codename = codename, #puede mantenerse asi
    nucleos = cores,
    hilos = threads,
    frecuencia_base = base_clock,
    frecuencia_maxima = boost_clock,
    fecha_publicacion = released
  )
```

```{r}
#| echo: false
ccd_cpu$fecha_publicacion <- as.Date(ccd_cpu$fecha_publicacion) #cambiar el formato de las fechas a solo año
ccd_cpu$fecha_publicacion <- format(ccd_cpu$fecha_publicacion, '%Y') #cambiar el formato de las fechas a solo año, realizado de la mano de Copilot

```

Para que nuestro conjunto de datos tenga sentido, lo mejor seria ordenar por fecha, desde la mas antigua a la mas reciente con la funcion `arrange`

Ademas, se presenta un DataTable, extrayendo la funcion desde el ***LLM Copilot***

```{r}
#| echo: false
df_cpus <- ccd_cpu %>%
  arrange(fecha_publicacion)
datatable(df_cpus, options = list( #creamos datatable para mejor visualizacion
  pageLength = 20, autoWidth = TRUE
))
```

## Cantidad de Procesadores de las Marcas a Evaluar

Mediante un gráfico de barras podemos visualizar cuantos procesadores ha lanzado cada marca.

```{r}
#| echo: false
table(ccd_cpu$Compañia)
ggplot(ccd_cpu,
       aes(x = Compañia, fill = Compañia))+
  geom_bar() +
  scale_y_continuous(name = NULL,
                     breaks = seq(0,875, by=100))+
  
  labs(title = 'Cdad. de Procesadores por Marca (2010-2020)',
       x = 'Marca', y = 'Cdad. de Procesadores')+
  theme_bw()
```

Intel por poco duplica la cantidad de AMD, lo que puede significar que:

-   Se adaptan rápidamente a nuevas tecnologías y demandas;

-   Aplican una estrategia para ofrecer opciones a diferentes segmentos (gamers, servidores, computacion en general...);

-   Desean mantenerse relevantes frente a su competencia directa.

## Cantidad de Procesadores Lanzados por Año

```{r}
#| echo: false
#| warning: false
ccd_cpu %>%
  count(fecha_publicacion)%>%
  ggplot(aes(x=fecha_publicacion, y = n))+ 
  geom_col(fill = 'skyblue')+
  scale_y_continuous(limits = c(0,200),
                     breaks = seq(0,200, by = 50))+
  
  labs(title = 'Cantidad de Procesadores (2010-2020)', x = 'Ano', y = 'Cantidades')+
  theme_bw()
```

Nos parece un poco extraño el hecho de que en 6 años se tengan las mismas cantidades de procesadores lanzados (101). Esto puede suceder porque es posible que en ciertos años se tengan cantidades similares de CPUs.

## Distribución de Frecuencias Base de los Procesadores

```{r}
#| echo: false
#| warning: false
ggplot(ccd_cpu, aes (x=Compañia, y = frecuencia_base, fill = Compañia))+
  geom_boxplot()+
  labs(title = 'Distribucion de frecuencia Base', x = 'Marca', y = 'Frecuencia Base')+
  theme_bw()
```

Los rectángulos representan la distribución de frecuencia base de los procesadores.

El centro de la caja muestra la mediana: el valor medio de la frecuencia base de cada marca. Los bigotes son relativamente grandes, lo que significa que hay mucha variabilidad en las frecuencias base.

Por otro lado, los datos de Intel son mucho más dispersos que los de AMD.

## Distribución de Frecuencias Máximas de los Procesadores

```{r}
#| echo: false
#| warning: false
ggplot(ccd_cpu, aes (x=Compañia, y = frecuencia_maxima, fill = Compañia))+
  geom_boxplot()+
  labs(title = 'Distribucion de frecuencia Maxima', x = 'Marca', y = 'Frecuencia Maxima')+
  theme_bw()

#este grafico me lanza un error y me dice que ha removido 318 filas, pero no identifico el porqué. Precisamente por eso coloco como ´false´ la advertencia. 
```

En este gráfico, vemos que tenemos puntos fuera de los bigotes (valores atípicos), los cuales identifican frecuencias máximas más bajas que el resto.

Nuevamente, AMD tiene datos menos dispersos que Intel, por lo que las frecuencias están más cerca unas de otras.

# ¿El Procesador más Potente de Intel? ¿En que se Diferencia a su Primer lanzamiento? 

## Procesadores Intel Core i7: Potencia Desde su Primer Lanzamiento

Es una línea de procesadores de alto rendimiento diseñada para usuarios que buscan potencia en gaming, productividad y multitarea avanzada. Desde su lanzamiento, ha evolucionado significativamente en eficiencia, velocidad y arquitectura.

```{r}
#| echo: false
primer_procesador <- ccd_cpu%>%
  filter(str_detect(nombre, 'i7'))%>% #busqueda del primer procesador en el conjunto de datos
  arrange(fecha_publicacion)%>%
  slice(1)

ultimo_procesador <- ccd_cpu%>%
  filter(str_detect(nombre, 'i7'))%>% #busqueda del ultimo procesador en el conjunto de datos
  arrange(desc(fecha_publicacion))%>%
  slice(1)
comparacion<- bind_rows(primer_procesador, ultimo_procesador) #union de ambos
datatable(comparacion)
```

-   El procesador i7-10700F tiene más núcleos e hilos, lo que mejora el rendimiento en multitarea.

-   Tine una mejor frecuencia turbo (4,7GHz vs. 3.6GHz).

-   Mantiene un proceso de fabricación más antiguo, por lo que es menos eficiente.

Con proceso de fabricación nos referimos a la tecnología utilizada para construir transistores dentro del chip. 14nm\>45nm: implica mas eficiencia y menor consumo de energía.

Me disculpo por la tardanza, la verdad es un trabajo que no se desarrolló como esperaba.
