---
title: "Análisis de Variables Macroeconómicas por Región"
subtitle: "Ahorro Bruto, Importaciones y Comercio como % del PIB"
author: "Angel Hernandez"
date: today
format: html
---

```{r setup, include=FALSE, echo=FALSE}
# Cargar las bibliotecas necesarias
library(WDI)
library(dplyr)
library(rlang)
library(ggplot2)
dir.create("Datos", showWarnings = FALSE)

# Importar datos
grosssaving_total_csv <- read.csv("Datos/gs_total.csv")
importgs_total_csv <- read.csv("Datos/igs_total.csv")
trade_total_csv <- read.csv("Datos/trade_total.csv")

# Función para estadísticas descriptivas
summ_region <- function(df, variable) {
    var_sym <- sym(variable)

    df %>%
        filter(
            !is.na(.data$region),
            .data$region != "Aggregates",
            !is.na(!!var_sym)
        ) %>%
        group_by(.data$region) %>%
        filter(n() > 1) %>%
        reframe(
            media = mean(!!var_sym, na.rm = TRUE),
            mediana = median(!!var_sym, na.rm = TRUE),
            desviacion = sd(!!var_sym, na.rm = TRUE),
            minimo = min(!!var_sym, na.rm = TRUE),
            maximo = max(!!var_sym, na.rm = TRUE),
            varianza = var(!!var_sym, na.rm = TRUE),
            n = n()
        )
}

# Función para filtrado
filt_graf <- function(df, var_name) {
    sym_name <- sym(var_name)
    df %>%
        filter(
            !is.na(.data$region),
            .data$region != "Aggregates",
            !is.na(!!sym_name)
        )
}
```

## Variable 1: Ahorro Bruto (% del PIB)

### Estadísticas Descriptivas

```{r, echo=FALSE}
# Aplicar la función a ahorro bruto
summ_gross <- summ_region(grosssaving_total_csv, "NY.GNS.ICTR.ZS")

# Imprimir resultados
print(summ_gross)
```

### Análisis del Comportamiento

El ahorro bruto presenta variaciones significativas entre regiones. Las estadísticas muestran que algunas regiones mantienen tasas de ahorro consistentemente altas, mientras otras experimentan mayor volatilidad. La desviación estándar revela la estabilidad o fluctuación de los patrones de ahorro en cada región, con valores extremos que reflejan períodos de crisis o expansión económica.

### Visualización

```{r, echo=FALSE}
# Aplicación del filtro
grosssaving_total_csv <- filt_graf(grosssaving_total_csv, "NY.GNS.ICTR.ZS")

# Gráfico de Ahorro Bruto (% del PIB)
print(
    ggplot(
        data = grosssaving_total_csv,
        mapping = aes(
            x = year,
            y = NY.GNS.ICTR.ZS,
            fill = region
        )
    ) +
        geom_col(alpha = 0.8, position = "identity") +
        geom_smooth(color = "#707070", alpha = 0.1, linewidth = 1.2) +
        facet_wrap(~region, scales = "free_y") +
        labs(
            title = "Ahorro Bruto (% del PIB) por Región",
            x = "Año",
            y = "Ahorro Bruto (% del PIB)"
        ) +
        theme_minimal()
)
```

El gráfico revela tendencias temporales importantes en el ahorro bruto por región. Se observan ciclos económicos reflejados en las variaciones del ahorro, con caídas pronunciadas durante períodos de recesión y patrones de recuperación que varían significativamente entre regiones. Algunas regiones muestran mayor estabilidad en sus tasas de ahorro a lo largo del tiempo.

------------------------------------------------------------------------

## Variable 2: Importaciones (% del PIB)

### Estadísticas Descriptivas

```{r, echo=FALSE}
# Aplicar la función a importaciones
summ_import <- summ_region(importgs_total_csv, "NE.IMP.GNFS.ZS")

# Imprimir resultados
print(summ_import)
```

### Análisis del Comportamiento

Las importaciones como porcentaje del PIB reflejan el grado de dependencia comercial y la integración económica global de cada región. Las estadísticas revelan diferencias notables en los niveles promedio de importación, donde regiones con valores altos indican mayor dependencia del comercio exterior, mientras que la variabilidad muestra la consistencia de los patrones comerciales.

### Visualización

```{r, echo=FALSE}
# Aplicación del filtro
importgs_total_csv <- filt_graf(importgs_total_csv, "NE.IMP.GNFS.ZS")

# Gráfico de Importaciones (% del PIB)
print(
    ggplot(
        data = importgs_total_csv,
        mapping = aes(
            x = year,
            y = NE.IMP.GNFS.ZS,
            fill = region
        )
    ) +
        geom_col(alpha = 0.8, position = "identity") +
        geom_smooth(color = "#707070", alpha = 0.1, linewidth = 1.2) +
        facet_wrap(~region, scales = "free_y") +
        labs(
            title = "Importaciones (% del PIB) por Región",
            x = "Año",
            y = "Importaciones (% del PIB)"
        ) +
        theme_minimal()
)
```

Los patrones de importación muestran fluctuaciones correlacionadas con ciclos económicos globales. Se observan tendencias crecientes que indican mayor globalización en algunas regiones, junto con contracciones durante crisis económicas que reflejan la reducción de la demanda interna. La sensibilidad a eventos económicos externos varía considerablemente entre regiones.

------------------------------------------------------------------------

## Variable 3: Comercio Total (% del PIB)

### Estadísticas Descriptivas

```{r, echo=FALSE}
# Aplicar la función a comercio total
summ_trade <- summ_region(trade_total_csv, "NE.TRD.GNFS.ZS")

# Imprimir resultados
print(summ_trade)
```

### Análisis del Comportamiento

El comercio total representa el grado de apertura comercial y la integración en los mercados globales. Los resultados estadísticos muestran una amplia variación entre regiones en sus niveles de apertura comercial, con algunas economías altamente integradas globalmente y otras con enfoques más domésticos. La volatilidad indica la estabilidad de los flujos comerciales regionales.

### Visualización

```{r, echo=FALSE}
# Aplicación del filtro
trade_total_csv <- filt_graf(trade_total_csv, "NE.TRD.GNFS.ZS")

# Gráfico de Comercio (% del PIB)
print(
    ggplot(
        data = trade_total_csv,
        mapping = aes(
            x = year,
            y = NE.TRD.GNFS.ZS,
            fill = region
        )
    ) +
        geom_col(alpha = 0.8, position = "identity") +
        geom_smooth(color = "#707070", alpha = 0.1, linewidth = 1.2) +
        facet_wrap(~region, scales = "free_y") +
        labs(
            title = "Comercio (% del PIB) por Región",
            x = "Año",
            y = "Comercio (% del PIB)"
        ) +
        theme_minimal()
)
```

El comportamiento del comercio total evidencia el proceso de globalización con tendencias crecientes a largo plazo en la mayoría de regiones. Se observan contracciones pronunciadas durante recesiones mundiales, con velocidades de recuperación que varían según la estructura económica regional. Las fluctuaciones reflejan cambios en competitividad y demanda global.

------------------------------------------------------------------------

## Resumen Comparativo

### Consolidado de Resultados Estadísticos

```{r, echo=FALSE}
# Mostrar resultados consolidados
cat("=== AHORRO BRUTO ===\n")
print(summ_gross)
cat("\n=== IMPORTACIONES ===\n")
print(summ_import)
cat("\n=== COMERCIO TOTAL ===\n")
print(summ_trade)
```

### Hallazgos Principales

Los datos revelan patrones regionales diferenciados en las tres variables macroeconómicas analizadas. Cada región muestra características únicas que reflejan diferentes modelos de desarrollo económico y grados de integración global.

Las tres variables exhiben sensibilidad a ciclos económicos globales, con patrones de contracción y expansión que se correlacionan temporalmente. La heterogeneidad en la volatilidad entre regiones sugiere diferentes niveles de estabilidad macroeconómica y exposición a shocks externos.

El análisis conjunto de estas variables proporciona una visión integral del comportamiento económico regional, evidenciando tanto oportunidades como vulnerabilidades asociadas con la participación en la economía global.

## Observaciones

Se utilizo IA para la búsqueda de alternativas debido a errores que se presentaba al momento de escoger una variable interna de los datos adjuntos, de ahí la implementación de la libreria "rlang" y medio de consulta para aprender y estudiar la estructura del código.
