---
title: "Clase 21: Familia de Funciones Apply"
format: revealjs
---

```{r}
#| warning: false
#| echo: false
library(tidyverse)
```

## Funciones `apply` en R

La familia de funciones `apply` en R son herramientas para la manipulación eficiente de datos, permitiendo aplicar una función a las dimensiones de una matriz o un arreglo, a los elementos de una lista, o a los subconjuntos de un `tibble`.

## Vectorización

La **vectorización** es un concepto en R que se refiere a la capacidad de las operaciones para trabajar directamente con vectores (o matrices/arreglos) completos, en lugar de elemento por elemento. Esto contrasta con los bucles explícitos, donde cada elemento se procesa de forma individual.

Su uso es fundamental en ciencia de datos para evitar bucles explícitos, lo que resulta en código más conciso, legible y, a menudo, más eficiente.

## Usar funciones `apply`

-   **Vectorización:** Aprovechan las operaciones vectorizadas de R, que son generalmente más rápidas que los bucles `for` explícitos en R para tareas repetitivas.

-   **Eficiencia:** Reducen la cantidad de código necesaria para realizar operaciones comunes.

-   **Legibilidad:** El código es más fácil de entender una vez que se familiariza con el paradigma `apply`.

-   **Funcionalidad:** Proporcionan una forma flexible de aplicar funciones personalizadas o predefinidas a diversas estructuras de datos.

## Familia `apply` en R {.small}

Cada función está diseñada para un tipo específico de estructura de datos o tarea:

-   `apply()`: Para matrices y arreglos ✅

-   `lapply()`: Para listas y vectores, devolviendo una lista ✅

-   `sapply()`: Para listas y vectores, intentando simplificar el resultado ✅

-   `vapply()`: Para listas y vectores, con tipo de salida preespecificado ❌

-   `mapply()`: Versión multivariable de `sapply` ✅

-   `tapply()`: Para aplicar una función a subconjuntos de un vector ❌

## `apply()`: Aplicación a Matrices y Arreglos {.small}

La función `apply()` es utilizada para aplicar una función a los márgenes de una matriz o un arreglo (filas o columnas).

Sintaxis: `apply(X, MARGIN, FUN, ...)`

-   `X`: Un arreglo o matriz.

-   `MARGIN`: Un vector indicando qué márgenes aplicar la función.

    -   `1`: Filas.

    -   `2`: Columnas.

-   `FUN`: La función a aplicar.

-   `...`: Argumentos adicionales para `FUN`.

## Ejemplo `apply()`: Suma de Filas y Columnas {.small}

Creación de una matriz y cálculo de la suma por filas y columnas.

```{r}
matriz_ejemplo <- matrix(1:9, nrow = 3, byrow = TRUE)
matriz_ejemplo

# Suma por filas
apply(matriz_ejemplo, 1, sum)

# Suma por columnas
apply(matriz_ejemplo, 2, sum)

```

## Ejemplo `apply()`: Mediana y Desviación Estándar {.small}

Cálculo de la mediana y la desviación estándar por columnas.

```{r}
matriz_datos <- matrix(rnorm(20), nrow = 5)
matriz_datos

# Mediana por columnas
apply(matriz_datos, 2, median)


# Desviación estándar por columnas
apply(matriz_datos, 2, sd)
```

## `lapply()`: Aplicación a Listas

La función `lapply()` aplica una función a cada elemento de una lista o un vector, y siempre devuelve una **lista**.

Sintaxis: `lapply(X, FUN, ...)`

-   `X`: Una lista o un vector.

-   `FUN`: La función a aplicar.

-   `...`: Argumentos adicionales para `FUN`.

## Ejemplo `lapply()`: Transformación de Elementos

Aplicar la función `toupper` a cada cadena de caracteres en una lista.

```{r}
lista_cadenas <- list("manzana", "platano", "cereza")
lapply(lista_cadenas, toupper)


```

## Ejemplo `lapply()`: Acceso a elementos de una lista anidada por índice

```{r}
lista_anidada <- list(
  sublista1 = list("a", "b", "c"),
  sublista2 = list(10, 20, 30),
  sublista3 = list(TRUE, FALSE, TRUE)
)
# acceder al segundo elemento de cada elemento de la lista
lapply(lista_anidada, `[[`,2)
```

## `sapply()`: Simplificando `lapply()` {.small}

La función `sapply()` es una envoltura de `lapply()`. Intenta simplificar el resultado de `lapply()` a un vector o una matriz si es posible. Si no puede simplificar, devuelve una lista. Igualmente, se puede aplicar sobre la estructura de un vector

Sintaxis: `sapply(X, FUN, ..., simplify = TRUE, USE.NAMES = TRUE)`

-   `X`: Una lista o un vector.

-   `FUN`: La función a aplicar.

-   `...`: Argumentos adicionales para `FUN`.

-   `simplify`: Un valor lógico o una cadena. Si es `TRUE`, intenta simplificar.

-   `USE.NAMES`: Un valor lógico. Si es `TRUE`, usa los nombres del vector o lista de entrada.

## Ejemplo `sapply()`: Simplificación de Resultados {.small}

Comparación del comportamiento de `lapply()` y `sapply()` con los mismos datos.

```{r}
lista_numeros <- list(a = 1:3, b = 4:6)
lista_numeros
# Resultado con lapply (lista)
lapply(lista_numeros, sum)


```

## Ejemplo `sapply()`: Simplificación de Resultados- cont. {.small}

```{r}
lista_numeros
# Resultado con sapply (vector)
sapply(lista_numeros, sum)

# caso anterior extracción elementos de la lista
sapply(lista_anidada, `[[`,2)
```

## `mapply()`: Aplicación Multivariable

La función `mapply()` es una versión multivariable de `sapply()`. Permite aplicar una función a elementos correspondientes de múltiples vectores o listas.

Sintaxis: `mapply(FUN, ..., MoreArgs = NULL, SIMPLIFY = TRUE, USE.NAMES = TRUE)`

-   `FUN`: La función a aplicar.

-   `...`: Los vectores o listas a los que se aplicará la función.

-   `MoreArgs`: Una lista de argumentos adicionales que no varían.

-   `SIMPLIFY`: Similar a `sapply()`.

## Ejemplo `mapply()`: Operaciones con Múltiples Vectores {.small}

Sumar elementos de dos vectores de forma paralela.

```{r}
vector1 <- c(1, 2, 3)
vector2 <- c(10, 20, 30)

# Sumar elementos correspondientes
mapply(sum, vector1, vector2)

```

## Ejemplo `mapply()`: Operaciones con Múltiples Vectores-2 {.small}

```{r}
# Crear cadenas combinadas
frutas <- c("manzana", "platano", "uva")
colores <- c("roja", "amarillo", "morada")

mapply(paste, frutas, colores, sep = " ",USE.NAMES = FALSE)

```

## `tapply()`: Aplicación por Grupos

La función `tapply()` aplica una función a subconjuntos de un vector, donde los subconjuntos están definidos por uno o más factores. Es particularmente útil para análisis por grupos.

Sintaxis: `tapply(X, INDEX, FUN = NULL, ..., simplify = TRUE)`

-   `X`: El vector al que se aplicará la función.

-   `INDEX`: Una lista de factores (o un solo factor) para agrupar los datos.

-   `FUN`: La función a aplicar.

-   `...`: Argumentos adicionales para `FUN`.

## Ejemplo `tapply()`: Media por Grupos {.small}

Cálculo de la media de salarios por departamento.

```{r}
salarios <- c(50000, 60000, 75000, 55000, 80000)
departamentos <- factor(c("ventas", "marketing", "ventas", "marketing", "rrhh"))

# Media de salarios por departamento
tapply(salarios, departamentos, mean)
```

## Elegir la función `apply` adecuada

La elección de la función `apply` depende de la estructura de tus datos y del tipo de operación que necesitas realizar:

-   **Matrices/Arreglos:** `apply()`

-   **Listas/Vectores (resultado lista):** `lapply()`

-   **Listas/Vectores (resultado simplificado):** `sapply()`

-   **Listas/Vectores (resultado con tipo predefinido):** `vapply()`

-   **Múltiples vectores/listas (paralelo):** `mapply()`

-   **Vector por grupos:** `tapply()`

## Consideraciones de Rendimiento

Si bien las funciones `apply` son generalmente más eficientes que los bucles `for` en R para operaciones básicas, para conjuntos de datos muy grandes o operaciones complejas, la vectorización pura de R o el uso de paquetes optimizados como `dplyr` o `data.table` pueden ofrecer un mejor rendimiento.

## Alternativas Modernas: `purrr` y `dplyr`

Para operaciones de mapeo y manipulación de datos más complejas, especialmente en el ecosistema `tidyverse`, los paquetes `purrr` (para operaciones de mapeo) y `dplyr` (para manipulación de `tibble`s y agrupaciones) ofrecen sintaxis más consistentes y legibles.

-   `map()` de `purrr` es el equivalente a `lapply()`.

-   `map_df()` de `purrr` es similar a `sapply()` devolviendo un `tibble`.

-   `group_by()` y `summarize()` de `dplyr` son alternativas a `tapply()`.

## Ejemplo con `dplyr`: Agregación por Grupos

Uso de `dplyr` para una agregación similar a `tapply()` o `by()`.
