---
title: "tarea_4_28210812"
author: "Jose Suarez"
format: html
editor: visual
theme: sandstone
---

# Índice de Desarrollo Humano (ARG, COL, ESP, VEN)

# Cuadro base del conjunto de datos

Tenemos 4 variables iniciales, donde 2 son categóricas. El ID de cada país lo queremos eliminar por lo que el cuadro nos queda de la siguiente manera:

```{r}
#| echo: false
#| warning: false
library(owidapi) #cargamos librerias
library(dplyr) #cargamos libreria
library(tidyverse)
library(gt)
hdi_paises <- owid_get('human-development-index', #extraemos el conjunto de datos
         entities = c('ARG','COL','ESP','VEN'))

hdi_paises <- hdi_paises %>% 
  select(-entity_id) #retiramos entity_id de nuestro DF
hdi_paises

```

## Generación de una nueva variable categórica

Para fines metodológicos, creamos esta nueva variable de manera que practiquemos el manejo de `ifelse`

```{r}
#| echo: false
#Creacion de la variable categorica
hdi_promedio = mean(hdi_paises$hdi__sex_total)
hdi_promedio

hdi_paises <- hdi_paises %>%
  mutate(Clasificacion_promedio = ifelse(hdi__sex_total >=hdi_promedio,
                                         'hdi_up_mean', #caso verdadero -> ocurre a
                                         'hdi_down_mean')) #caso falso -> ocurre b
hdi_paises
```

## Gráfico de Barras

```{r}
#| echo: false
ggplot( data = hdi_paises,
        aes(x=entity_name))+
  geom_bar(fill = '#d00000')+
  
  labs(title = 'Cdad. de Obervaciones por Pais', x = 'Paises', y = 'Cantidad')+
  theme_minimal()
```

## Diagrama de Caja

```{r}
#| echo: false
ggplot(data = hdi_paises,
       mapping = aes(x = entity_name,
                     y = hdi__sex_total))+
  geom_boxplot(fill = '#d00000',
               color = 'black')+
  
  labs(title = 'Distribución del Indice de Desarrollo Humano', x = 'Paises', y = 'Total_HDI')
```

Gráfico util para comparar los niveles de desarrollo humano entre países. Venezuela representa un nivel de desarrollo humano inferior en comparación a los demas. Argentina presenta el caso contrario.

## Histograma

```{r}
#| echo: false
ggplot(data = hdi_paises,
       aes(hdi__sex_total))+
  geom_histogram(bins = 8,
                 fill='#d00000')+
  
  labs(title = 'Distribucion del HDI',
       x = 'HDI_total', y = 'Cantidad')
```

La cantidad de observaciones varía en cada intervalo, pero mantiene un pico entre 0.7 y 0.8, por lo que los paises analizados en ese periodo temporal tienen un "Human Development Index" en ese nivel.

## Gráfico de Densidad

```{r}
#| echo: false
#| warning: false
ggplot(data = hdi_paises,
       aes(x = hdi__sex_total,
           color=entity_name))+
  geom_density(aes(fill = entity_name),
               alpha = 0.5)+

labs(x = 'HDI_total', y = 'Densidad')
```

Queremos analizar como varía la distribución de la variable HDI entre diferentes países. Colombia y Argentina presentan unas curvas mas anchas por lo que hay mayor variabilidad en los datos.

Venezuela y Argentina tienen picos, por lo que hay mas valores concentrados en ese rango de 0.7 (VEN) y 0.8-0.9 (ARG)

## Gráfico de Lineas

```{r}
#|echo: false
#|warning: false

ggplot(data = hdi_paises,
       aes(x = year,
           y = hdi__sex_total,
           group = entity_name))+
  geom_line(aes(color = entity_name))+

labs (title = 'HDI de Paises por Ano',
      x = 'Paises',
      y = 'HDI_Total')+
theme_minimal()
```

Queremos ver la evolución del HDI a lo largo del tiempo, tratando de analizar las tendencias de cada país.

España lidera en este gráfico a lo largo de los años. Por otro lado, Venezuela tiene un descenso pronunciado desde 2014 aproximadamente, por la entrante crisis económica, política y social (inflación, escasez de productos, protestas, ola de migración...)

## Tabla en GT

```{r}
#| echo: false
valores_maximos <- hdi_paises %>%
  group_by(entity_name) %>%
  slice_max(hdi__sex_total, n=1)%>%
  select(entity_name, year, hdi__sex_total)
  
  #aca si aplicaba filter me daba error, aunque llamara a los 4 paises
  #tuve que usar Copilot y me arrojó una solucion con group_by, esa si me funcionó
```

```{r}
#| echo: false

valores_maximos %>%
  gt()%>%
  tab_header(
    title = 'Maximo Indice de Desarrollo Humano de Paises',
    subtitle = 'Año en el que se alcanzó el mayor HDI'
  ) %>%
  
  fmt_date(columns = year)%>%
  fmt_number(columns = hdi__sex_total)%>%
  fmt_auto(columns = entity_name)
```
