---
title: "Desarrollo Humano Argentina, Colombia, España y Venezuela (1990-2023)"
author: "Arnaldo Di Remigio"
format: html
execute:
  echo: false       
  warning: false    
  message: false    
---

```{r}

# Cargo los paquetes necesarios
library(owidapi)
library(dplyr)
library(ggplot2)
library(gt)
library(DT)
```

## Tabla: Índice de Desarrollo Humano para Argentina, Colombia, España y Venezuela

```{r}
#descargo la data de desarrollo humano con la funcion owid_get y la asigno a una variable
desarrollo_humano <- owid_get(
  "human-development-index",
  entities = c("ARG", "COL","ESP", "VEN"))

#elimina la columna id del dataframe
desarrollo_humano$entity_id = NULL

```

```{r}
# Creo una nueva columna que clasifica según el promedio
desarrollo_humano <- desarrollo_humano %>%
  mutate(
    clasificacion_indice = ifelse(
      hdi__sex_total > mean(hdi__sex_total),
      "alto_indice",
      "bajo_indice"
    )
  )

#muestro la data
datatable(desarrollo_humano)
```

## Distribución de observaciones por país

Todos los paises tienen la misma cantidad de observaciones en el estudio, 34 para ser exactos.

```{r}

# Creo un gráfico de barras para visualizar la frecuencia de los paises

ggplot(data = desarrollo_humano,
       aes(x=entity_name)) +
  geom_bar(fill= "#d00000")
```

## Variabilidad del Índice de Desarrollo Humano (IDH) por país

España alcanza los valores más altos (0.8-0.9), mientras que Colombia y Venezuela presentan una distribución similar en el rango 0.7-0.8, y Argentina se sitúa entre 0.75 y 0.85

```{r}

# Creo un gráfico boxplot para mostrar la distribución del IDH por pais
ggplot(data = desarrollo_humano,
       mapping = aes(x= entity_name, 
                     y= hdi__sex_total)) +
  geom_boxplot(fill= "#fb8b24",
               color='#00a6fb')
```

## Distribución del IDH total

La mayoría de los valores del Índice de Desarrollo Humano (IDH) se concentran alrededor de 0.75, con una frecuencia superior a 30, indicando que este rango es el más común entre los datos analizados

```{r}
# Creo un histograma para mostrar la distribución general del IDH

ggplot(data = desarrollo_humano) +
  geom_histogram(aes(x= hdi__sex_total), bins = 8)
```

## Distribución del IDH por país

España tiene la mayor concentración en valores altos (\~0.9), Argentina en \~0.85, y Colombia y Venezuela en rangos más bajos (\~0.75-0.8), reflejando diferencias en desarrollo humano

```{r}
# Creo un histograma del IDH, separado por cada pais

ggplot(data = desarrollo_humano) +
  geom_histogram(aes(x= hdi__sex_total), bins = 8) + facet_wrap(~entity_name)
```

## Densidad del IDH por país 

España tiene los valores más altos de Índice de Desarrollo Humano (IDH) (\~0.9), Argentina se agrupa en \~0.85, mientras que Colombia y Venezuela tienen mayor concentración en rangos más bajos (\~0.75-0.8)

```{r}
# Creo un gráfico de densidad para mostrar la distribución del IDH por pais

ggplot(data=desarrollo_humano,
       aes(x=hdi__sex_total,
           color=entity_name))+
  geom_density()
```

## Evolución del IDH a lo largo del tiempo por país

España tiene el IDH más alto y estable, Argentina sigue con una tendencia de crecimiento, mientras que Colombia y Venezuela tienen fluctuaciones, con Venezuela mostrando una caída reciente

```{r}
# Creo un gráfico de líneas para mostrar la evolución del IDH a lo largo del tiempo

ggplot(desarrollo_humano, aes(x = year, y = hdi__sex_total, color = entity_name)) +
  geom_line() + theme_light()
```

## Maximos de IDH por país

```{r}

#Calculo y muestro el valor máximo del IDH para cada país

tabla_max_hdi <- desarrollo_humano %>%
  group_by(entity_name) %>%
  slice_max(hdi__sex_total) %>%
  select(País = entity_name, Año = year, Max_HDI = hdi__sex_total)

#creacion de tabla con el paquete Gt
tabla_max_hdi %>%
  gt() %>%
  tab_header(
    title = md("Máximo Índice de Desarrollo Humano (IDH) por País")
  ) %>%
  tab_source_note(
    source_note = md("Fuente: Datos de Desarrollo Humano (owidapi)")
  )
```
