---
title: "Deficit fiscal en Estados Unidos"
author: "Gustavo Moreno"
format:
  html:
    embed-resources: true
editor: visual
---

Para esta investigacion se extrajo un conjunto de datos sobre el balance fiscal de Estados Unidos para el periodo 2015-2024 con frecuencia trimestral, aplicando un analisis exploratorio de los datos y evaluar hechos relevantes de los datos.

## Importacion del conjunto de datos

Para realizar esto se extrajeron los datos de la Reserva Federal de San Luis sobre: gastos e ingresos del gobierno federal al igual que el PIB nominal.

<https://fred.stlouisfed.org/series/FGEXPND>

<https://fred.stlouisfed.org/series/FGRECPT>

<https://fred.stlouisfed.org/series/W006RC1Q027SBEA>

<https://fred.stlouisfed.org/series/GDP>

```{r}
#| warning: false
#| echo: false
library(dplyr)
library(ggplot2)
library(readxl)
balance_fiscal <- read_excel("C:/Users/Gus/OneDrive/Documentos/balance_fiscal.xlsx")
```

## Calculo del deficit fiscal

Se calculo el deficit fiscal eestadounidense con la data obtenida restando ingresos y gastos del gobierno federal para luego dividirla entre el PIB nominal para saber el deficit como porcentaje del PIB.

```{r}
#| echo: false
 balance_fiscal_deficit <- balance_fiscal %>%
   rename(fecha=...1) %>%
   #determino el deficit y su proporcion respectoo al PIB
   mutate(deficit=ingreso_gobierno_federal-gasto_gobierno_federal) %>%
   mutate(deficit_pib=deficit/pib_nominal) %>%
   select(fecha, gasto_gobierno_federal, ingreso_gobierno_federal, pib_nominal, deficit, deficit_pib)
 head(balance_fiscal_deficit)
```

## Tablas resumen de las variables

### Tabla resumen de los ingresos

```{r}
#| echo: false
#Determino la tabla resumen de los ingresos del gobierno federal
summary(balance_fiscal_deficit$ingreso_gobierno_federal)

```

### Tabla resumen de los gastos

```{r}
#| echo: false
#Determino la tabla resumen de los gastos del gobierno federal
summary(balance_fiscal_deficit$gasto_gobierno_federal)
```

### Tabla resumen del deficit

```{r}
#| echo: false
#Determino la tabla resumen del deficit del gobierno federal
summary(balance_fiscal_deficit$deficit)
```

### Tabla resumen del PIB

```{r}
#| echo: false
#Determino la tabla resumen del deficit como porcentaje del PIB del gobierno federal
summary(balance_fiscal_deficit$pib_nominal)
```

### Tabla resumen del deficit como porcentaje del PIB

```{r}
#| echo: false
#Determino la tabla resumen del deficit como porcentaje del PIB del gobierno federal
summary(balance_fiscal_deficit$deficit_pib)
```

## Analisis exploratorio

Hago un grafico de boxplot para evaluar valores extremos y si hay valores atipicos a lo largo de la serie. Ademas, se utilizo un histograma para evaluar donde se concentra la mayor parte de los datos

Evaluo donde se concentran los datos de deficit fiscal como porcentaje del PIB.

```{r}
#| echo: false
#Hago un grafico de boxplot para evaluar  valores extremos y si hay valores atipicos al igual que ver en un histograma donde se concentran los datos
ggplot(data = balance_fiscal_deficit,
       aes(y=deficit_pib)) +
  geom_boxplot(fill= "#00446a")
#creo el histograma
ggplot(data = balance_fiscal_deficit,
       aes(x= deficit_pib)) +
  geom_histogram(fill='red')
```

Se obervan alrededor de 6 valores atipicos en la serie. Se puede decir que en Estados Unidos para el periodo estudiado el deficit, mayormente, ha representado entre 10% y 15% del PIB. Los periodos donde el deficit represento una mayor porcion de la economia fue entre el segundo trimestre de 2020 y el tercer trimestre de 2021.

```{r}
#| echo: false
#Determino el momento en que Estados Unidos tuvo deficit altos
deficit_alto <- balance_fiscal_deficit %>%
  filter(deficit_pib < -0.15)
deficit_alto$fecha
```

#### Evaluando relacion entre las variables estudiadas con el deficit como porcentaje del PIB

```{r}
#| echo: false
#Hago un grafico de dispersion para evaluar relaciones en el tiempo del deficit como porcentaje del PIB y las otras variables
#grafico de dispersion para pib y deficit como porcentaje de PIB
ggplot(data = balance_fiscal_deficit,
       aes(x=pib_nominal,
           y=deficit_pib)) +
  geom_point(color= "#00446a")
##grafico de dispersion para ingresos y deficit como porcentaje de PIB
ggplot(data = balance_fiscal_deficit,
       aes(x=ingreso_gobierno_federal,
           y=deficit_pib)) +
  geom_point(color= "#00446a")
#grafico de dispersion para gastos y deficit como porcentaje de PIB
ggplot(data = balance_fiscal_deficit,
       aes(x=gasto_gobierno_federal,
           y=deficit_pib)) +
  geom_point(color= "#00446a")
#grafico de dispersion para deficit y deficit como porcentaje de PIB
ggplot(data = balance_fiscal_deficit,
       aes(x=deficit,
           y=deficit_pib)) +
  geom_point(color= "#00446a")

```

Se puede destacar que una relacion inversa, aunque no alta, del deficit con el PIB nominal y los ingresos del gobierno federal; al tiempo que el deficit, el gasto del gobierno federal tienen una relacion directa con el deficit como porcentaje del PIB.
